臺灣臺中地方法院民事判決　九十年度訴字第二○七五號
　　原　　　告　乙○○
　　　　　　　　丙○○
　　被　　　告　偉鉅建設股份有限公司
　　法定代理人　甲○○
右當事人間請求返還定金事件，本院判決如左：
    主  文
被告應給付原告新臺幣捌拾萬元，及自民國九十年七月七日起至清償日止，按年息百
分之五計算之利息。
原告其餘之訴駁回。
訴訟費用由被告負擔十分之八，餘由原告負擔。
本判決原告勝訴部分於原告以新臺幣貳拾柒萬元為被告供擔保後，得假執行。但被告
如於假執行程序實施前，以新臺幣捌拾萬元為原告預供擔保，得免為假執行。
原告其餘假執行之聲請駁回。
    事    實
甲、原告方面：
一、聲明：被告應給付原告新台幣（下同）一百萬元，及自本訴狀繕本送達翌日起至
    清償日止，按年息百分之五計算之利息。訴訟費用由被告負擔。願供擔保，請准
    宣告假執行。
二、陳述：
  （一）原告於民國九十年五月六日向被告訂購「文心耐震」編號Ｃ七預售房屋乙戶
        ，並簽發面額新台幣（下同）一百萬元之支票一紙以為定金，雙方原約定九
        十年五月九日簽約，但另外約定如被告不同意以總價六百七十六萬元出售，
        前揭定金應無息退還予原告。惟屆期被告並不願以前揭價格出售，原告要求
        退還定金，但被告之銷售人員表示將再向公司爭取，請原告先將合約帶回審
        閱，拒不返還定金，原告無奈祗得先攜回合約書。然審閱合約後發現有諸多
        條款與原告認知差距頗大，原告已無意簽約，乃堅決要求退還定金，詎料被
        告以已同意以前揭價格出售，要求原告前往簽約，否則沒收訂金為要脅，並
        將訂金票提示，原告為維票信，不得已先行借錢兌現票款。然原告對被告所
        提出之合約條款並不能接受，因此雙方已無意簽訂本件房地買賣契約，原告
        多次催請被告返還前揭定金，迄今仍未返還。
  （二）被告於雙方所約定之簽約日期即九十年五月九日時，並不同意以總價六百七
        十六萬元之價格出售，顯然是可歸責於被告之事由致無法簽約，被告應依約
        定無息退還前揭定金。再為落實購屋人於預售屋買賣簽前有充分審閱契約之
        權利，公平會業於八十四年六月七日第一九一委員會議中達成決議，要求客
        戶須先給付定金始提供契約書審閱，有違反公平交易法第二十四條所規定顯
        失公平之行為，本件原告被要求先下鉅額定金票後始得攜回契約審閱，被告
        行為違反公平交易，且嗣後以同意前揭價格出售要求簽約，否則予以沒收定
        金，此風顯不可長。既然雙方無法達成買賣契約之合意，尤其被告定金之收
        受先於契約審閱有違公平交易，則契約不能推定為成立；換言之，雙方並無
        契約關係，則被告收受原告給付定金，顯係無法律上之原因而受利益，致使
        原告受有損害，為此依不當得利之法律關係請求被告返還系爭定金。
  （三）原告為免前揭購屋証明單被解為雙方有預定買賣房屋之意思表示之前提下，
        業已於九十年八月八日以存証信函請求被告：(1)房屋記載售坪六二‧三九坪
        當然必須全為地政機關核准登記坪數。(2)本房地如有抵押權等他項權利存在
        ，應於正式簽約前排除。(2)貸款利率不得高於勞工優惠貸款利率。(4)被告公
        司必須書立切結証明本房屋如廣告所示基礎深挖四‧二米，耐震力設計高達
        最新建築技術規則百分之一五０。(5)必須書立切結證明本社區完全按照核准
        圖說及竣工圖施工，絕無違規施工或違規使用情事等五項特約條款，且業已
        送達被告。然被告逾期未表示接受，原告已解除契約，依民法第二百五十九
        條之規定，亦得請求被告返還一百萬元。
  （四）對被告抗辯之陳述：
        (1)本件定金應屬違約定金，非成約定金。按預約定金係當事人還停留在契約
          磋商的階段，亦即契約尚未正式成立，但為確保將來契約有效訂定，乃先
          支付定金予他方。雖依民法第二四八條規定：「訂約當事人之一方由他方
          受有定定金時，推定其契約成立」，但依最高法院七十年台上字第一四七
          四號判例意旨，對於契約之成立為本約抑係預約，應依其情事，解釋當事
          人之意思，不得謂凡有定金之授受者，概推定已成立本約，且依最高法院
          六十八年台上字第三三四七號判例之意旨，預約亦可因授受定金而視為預
          約成立。是原告在簽訂臨時證明單時，給付定金一百萬元，係希望將來本
          約簽訂時被告可以六百七十六萬元之價格出售該房屋，但其他細節尚未磋
          商確定。被告不能謂其已收訂金，即謂雙方之買賣契約已成立。
        (2)預約屬債權契約，即其契約成立要件與一般契約相同。本件證人張木科為
          被告公司之經理，受被告之委任，代表被告在文心耐震中心處理公司業務
          ，而本件臨時證明單係張木科與原告所訂立，張木科為被告公司經理應可
          代理公司處理事務，然張木科卻加上特約條款：「此價位需公司同意，若
          公司不同意，則原訂金無息退還」，使得當事人究係張木科，抑或係「公
          司」陷於不確定，當事人既不確定，契約應不生效力。就事實而言，原告
          母親於九十年五月七日晚上六點多，接到張木科之電話表示公司不同意以
          六百七十六萬元出售，需七百二十五萬元才願意出售。前揭臨時購屋證明
          單之特約條款為附停止條件，即於條件成就時始發生效力。被告公司既然
          不同意以六百七十六萬元出售，條件不成就，即應依其約定，返還定金。
        (3)退步言之，假若依民法第二四八條規定，以他方受有定金，即推定本約成
          立，但本約之生效，仍需符合一般契約成立要件，即當事人對於必要之點
          ，意思須一致。所謂必要之點，指某種契約所不可欠缺之要素。然原告與
          被告對於本案房地不動產契約之內容意思表示尚未達成一致，原告要求之
          前開五條款，對價金之多寡，或對標的物之品質，或對於社區規劃之設計
          與住戶生活機能之優劣有關，為購屋者購買之考量重點，既為被告拒絕，
          兩造就房地買賣契約內容意思表示尚未達成一致，依民法第一五三條之規
          定，其契約應不成立，即未生效。次按，本約為定型化契約，故需符合定
          型化契約之成立要件，依消費者保護法施行細則第十一條之規定，企業經
          營者與消費者訂立定型化契約前，應有三十日以內之合理期間，供消費者
          審閱全部條款內容，以考量締約與否，若企業經營者違反提供合理審閱期
          間，則該條款不構成契約內容。本件房地不動產買賣契約書為定型化契約
          ，被告應於收受定金前提供原告前揭契約以供閱攬，依照公平交易會之委
          員會決議，買賣房屋之審閱期為五天，而原告於九十年五月六日簽訂臨時
          購屋証明單，至同年月十一日始拿到契約書範本，被告未給予原告合理之
          審閱期間，已違反消保法施行細則第十一條規定，其契約書條款不構成契
          約內容，該契約不生效力。依民法第二百四十九條規定，被告應返還原告
          所支付之定金。
三、證據：提出購屋臨時証明單影本一份、存證信函影本二份。聲請傳訊證人張木科
    、曹高桃。
乙、被告方面：
一、聲明：請求駁回原告之訴及假執行之聲請，訴訟費用由原告負擔。
二、陳述：
（一）本件房屋買賣契約訂立之事實始末：
    (1)原告係於民國九十年四月十五日，第一次至被告公司「文心耐震」建案之業務
      銷售現場，由被告公司業務人員介紹參觀後，對於該建案房屋之地段、環境規
      劃及施工品質等均甚滿意，當日隨即以七百萬元價金訂購「Ｃ七」房屋乙戶，
      並依約定支付定金十萬元。同年四月十七日，原告突稱因家人無法負擔價金而
      反悔，而要求退還已付定金十萬元，被告公司業務人員礙於商誼，不得已乃予
      答允。
    (2)原告於退戶後，仍對該建案房屋保有高度之購買意願，其間曾邀多位從事營建
      業之友人前來銷售現場詳細參觀與討論，經過多次洽商後，復於九十年五月六
      日第二次與被告訂立買賣契約，雙方並簽有購屋臨時證明單，約定由業務人員
      商請被告將買賣價金降為六百七十六萬元，且雙方應於同年五月九日完成簽約
      ，原告並以期票交付定金一百萬元。原告所要求降低價金為六百七十六萬元之
      條件，嗣亦經被告公司同意，且於約定簽約日（五月九日）前已透過電話通知
      原告知悉，本件房屋買賣契約自已成立生效。
    (3)詎料，原告於約定簽約日竟於原契約合意之外另提出多項不合理之簽約條件，
      被告實難接受應允，此部分被告亦充分向原告說明緣由。被告仍顧及商誼，曾
      於九十年六月七日及同年月十二日，分別以存證信函函催原告協同辦理正式簽
      約手續，惟均未獲置理，被告百般無奈，不得己乃依約將原告支付之一百萬元
      定金沒收，並以存證信函告知原告。
（二）原告指稱：「原告被要求先下鉅額定金票而後始有攜回契約行使審閱權之餘地
      」云云。惟查，被告於業務銷售中心現場，均備置有「土地、房屋預定買賣合
      約書」範本供訂購戶隨時參閱，且原告自九十年四月十五日第一次訂約時所審
      閱之契約書，與同年五月六日第二次訂約時所審閱者，契約內容完全相同，截
      至第二次所約定之訂約日（即五月九日）為止，原告隨時得詳閱契約內容之期
      間已達二十四日之久，早已超過行政院公平交易委員會所定「審閱期間至少五
      天」之期限。矧原告曾多次邀其熟悉營造之友人前往銷售及工地現場參觀洽商
      ，對於系爭房屋之座落、規劃、週邊環境等知之更詳（原告第一次訂約時，系
      爭房屋結構體已完成，第二次訂約時，已近完工階段，嗣同年六月十一日取得
      使用執照）。按所謂契約之審閱，並非以必須由訂購戶攜回審閱為限，本件被
      告已提供相當之機會與時間供審閱，原告既已能充分了解契約內容，自無違反
      公平交易法第二十四條之規定。是以，被告既受有原告所支付之定金，依民法
      第二百四十八條規定，本件買賣契約即屬有效成立。
（三）至原告於第二次訂約時，在雙方已達成合意之外所提出之多項簽約條件，或為
      不合清理，強人所難，或屬畫蛇添足，多此一舉，均顯圖藉詞推託而遁避其契
      約上責任。分別說明如下：
      (1)原告訂購之「ｃ七」房屋乙戶，其所記載之售坪「六二‧三九坪」，須以地
        政機關實際核准登記之坪數為準：查當時因工程尚未完工，亦尚未申辦保存
        登記，因此無法確定面積。依目前情形，該建案之房地產權已完成保存登記
        ，地坪七七‧一九平方公尺（二三‧三五坪），建坪：二０八‧六二坪（六
        三‧一一坪）確實為地政機關核准之坪數。
      (2)原告要求：「本房地如有抵押權等他項權利存在，應於『簽約時』排除」：
        惟查，實務上一般建設公司皆向銀行辦理抵押借款，被告於預定買賣契約書
        第九條載明本房地如有抵押權等他項權利存在，須於「交屋日」前完成塗銷
        ，核與業界交易習慣相符，原告之上開請求，顯無理由。
      (3)原告要求：「貸款利率不得高於勞工貸款利率」：惟查，貸款是由借款人向
        銀行申請辦理，因此放款利率是銀行依借款人條件與銀行基本放款利率為基
        準而訂定，任何建設公司均無法作此承諾。
      (4)原告要求：「必須立切結書證明如廣告所示基礎深挖四‧二米耐震力設計高
        達最新建築技術規則百分之一五０」：經查，本建案房屋已於九十年六月十
        一日依法取得使用執，房屋之結構設計均經過結構技師嚴格之審核及簽證，
        亦即：１、依內政部八十八年十二月二十九日台八八內營字第八八七八四七
        三號函所定之耐震規範而設計。本建案之基地隸屬地震甲區，其建築物設計
        之水平自地表加速度係數為０‧三三Ｇ，且其垂直向地表加速度為水平向２
        ／３（０‧二二Ｇ）之規範而設計。２、本建案房屋之耐震設計，除符合上
        揭內政部之規範外，特經由國內認可之結構技師專業計算，其耐震規範水平
        向地表加速度由０‧三三Ｇ增號至０‧五Ｇ，垂直向地表加速度為水平０‧
        二二Ｇ增至０‧三三Ｇ，本建案房屋之耐震能力，遠超過內政部標準規範之
        一‧五倍。
      (5)原告要求被告：「必須書立切結證明本社區完成按照核准圖說施工及竣工圖
        使用絕無違規施工或違規使用情事」：經查，原告所承購之房屋二樓陽台於
        施作上稍有外推，此於目前營建業之慣例並非鮮見，且原告多次親至工地現
        場參觀時，隨行之業務人員亦已向其說明上情，當時原告並未有任何異見；
        況依被告之廣告圖所示，原告對此亦知之甚詳。詎料，原告於第二次訂約後
        竟再度反悔，更藉此大作文章，而強要被告簽立切結，不外藉以遁避其契約
        上責任。
  （四）本件買賣契約於九十年五月七日被告通知原告願以六百七十六萬元成交時即
        已成立生效，被告依約受領定金一百萬元，為有法律上原因，原告依民法第
        一百七十九條請求，顯無理由。又原告於正式簽約日提出如前所述多項無理
        之「簽約條件」，藉以遁避其契約上責任，自屬可歸責於被告之事由而致兩
        造買賣契約不能履行，依民法第二百四十九條第二款規定，原告已支付被告
        之定金，亦不得請求返還。
三、證據：提出訂購單影本一份、存證信函影本三份、廣告說明、土地、房屋預定買
    賣合約書各一份為證。
    理    由
一、本件原告主張其與被告之銷售人員張木科於九十年五月六日簽訂「購屋臨時證明
    單」，訂購被告興建之「文心耐震」編號Ｃ七預售房屋乙戶，並給付訂金一百萬
    元整，約定於九十年五月九日簽約，但另外約定如被告不同意以總價六百七十六
    萬元出售，則前揭定金應無息退還予原告。詎屆期被告並未同意以前揭價格出售
    ，原告要求退還定金，被告拒不返還。且原告審閱合約後，認有諸多條款與原告
    認知差距頗大，已無意願簽約，雙方既無法達成買賣契約之合意，被告即無法律
    上理由而收受被告給付定金之利益，爰依民法第一百七十九條之規定提起本訴。
    如認預約成立，但雙方當事人對於本約重要之點意思表示不一致，則其本約不生
    效力，此為不可歸責於雙方之事由致不能履行，原告亦得依民法第二百四十九條
    第四款規定請求被告返還定金。否則，原告亦已解除契約，被告依民法第二百五
    十九條之規定，亦應返還一百萬元，爰提起本件訴訟請求被告返還定金。被告則
    以：本件買賣契約於九十年五月七日被告通知原告願以六百七十六萬元成交時，
    買賣契約已成立生效，被告依約受領定金，為有法律上之原因。原告於正式簽約
    日又提出多項無理之簽約條件，藉以遁避其契約上責任，自屬可歸責於原告之事
    由致兩造契約不能履行，原告不得請求返還定金，請求駁回原告之訴等語置辯。
二、本件原告起訴原依不當得利之法律關係請求被告返還訂金，嗣追加依民法第二百
    五十九條解除契約或同法第二百四十九條第四款之規定請求，被告並無異議而為
    為本案之言詞辯論，依民事訴訟法第二百五十五條第二項、第一項第一款之規定
    ，自應准許原告之追加，先此敘明。
三、兩造不爭執之事實：
    (1)原告於九十年五月六日與被告之銷售經理張木科簽訂「購屋臨時證明單」，買
      受被告興建之「文心耐震」翡翠區Ｃ七房屋一戶，約定總價為六百七十六萬元
      ，原告簽發面額一百萬元之支票為定金，並約定於九十年五月九日簽約，訂戶
      （原告）未於預定簽約日期前來簽約時，該單據失效力，已繳定金由賣方沒收
      。又上開總價須經被告公司同意，如被告不同意，則原定金無息退還。被告簽
      發之面額一百萬元支票已兌現。
    (2)兩造於九十年五月九日並未簽訂買賣契約。五月十一日原告之姐簽收領回合約
      書審閱。
    (3)原告嗣就系爭買賣提出前述五項條款，要求被告限期切結保證，否則即解除契
      約，被告並未如期允諾。
四、是本件兩造爭執之點為：(1)兩造於九十年五月六日簽訂之「購屋臨時證明單」性
    質為何，雙方當事人是否應受拘束？(2)兩造未於九十年五月九日簽訂契約，該「
    購屋臨時證明單」是否失其效力而原告因此得請求被告返還定金？(3)原告提出上
    開五點要求，被告拒絕切結保證，是否為不可歸責於雙方之事由致契約不能履行
    ？即原告得否拒絕簽約？茲論述如下：
五、按當事人互相表示意思一致者，無論為明示或默示，契約即為成立。民法第一百
    五十三條第一項定有明文。本件原告於九十年五月六日與被告房屋銷售經理張木
    科簽訂「購屋臨時證明單」，而張木科為被告公司之經理，受被告委任，代表被
    告在現場處理房屋銷售事宜，乃為有權代理被告之人，此為兩造所不爭執之事實
    ，則張木科基於被告代理人身分與原告簽訂「購屋臨時證明單」之法律行為，效
    力自及於本人（即被告），故其於「購屋臨時證明單」上加註「此價位需公司同
    意，若公司不同意，則原訂金無息退還」亦係基於被告代理人之身分所為，系爭
    「購屋臨時證明單」當事人為原被告兩造甚明，原告主張系爭購屋臨時証明單之
    當事人不確定，契約不生效力云云，顯無可採。再者，兩造約定由原告以總價六
    百七十六萬元之價格買受「文心耐震」翡翠區Ｃ七房屋一戶，就標的物、價金之
    契約必要之點，已達成合意，應認契約業已成立。系爭「購屋臨時證明單」上雖
    加註「此價位需公司同意，若公司不同意，則原訂金無息退還」，然此乃因原告
    於簽訂上開「購屋臨時證明單」時，該價格低於現場銷售價格，仍須經被告公司
    同意始可，故係以被告公司同意該價格為停止條件，條件成就契約始生效力，並
    非契約尚未成立。故兩造簽訂「購屋臨時證明單」時，即因意思表示合致而成立
    契約，而契約一經成立，當事人即應受拘束。惟有疑問者，該契約之性質為何？
    按契約有預約與本約之分。預約者，謂約定締結本約之契約，惟使當事人負擔須
    為訂立本約之意思表示之債務。反之，因履行預約而訂立之契約即為本約。而當
    事人訂立之契約，為本約或預約，應就當事人意思定之。當事人之意思不明或有
    爭執時，應通觀契約全體內容是否包含契約之要素，及得否依所訂之契約即可履
    行而無須另訂本約等情形決定之（最高法院八十五年度台上字第二三九六號判決
    參照）。系爭「購屋臨時證明單」雖已就買賣標的物及價金互相議定，然其餘關
    於所有權移轉登記時期、保固事項、違約條款等事宜，則未為約定，單憑該「購
    屋臨時證明單」之內容尚無從為履行而獲致訂約之目的，是本件「購屋臨時證明
    單」乃係預約而非本約之性質，此由雙方約定應於九十年五月九日正式簽約亦明
    。
六、承上，系爭「購屋臨時證明單」乃為預約之性質，則原告於被告同意以預定價格
    出售，即契約生效後，應負有訂立本約之義務。系爭「購屋臨時證明單」附帶約
    定第二條約定：「訂戶者未按本單據預定補足日期或預定簽約日期前來補足訂金
    或簽約時，本單據即失效力，已繳定金由賣方沒收」，備註欄則註明該證明單上
    所載之價位需經公司同意，若公司不同意，則原訂金無息退還」，依契約公平解
    釋原則，應認賣方（即被告）如未於約定簽約日期同意以議定價格出售，該預約
    確定不生效力。原告主張被告於九十年五月九日即預定簽約日時，並未同意以該
    價格出售，原告即表明不買，請求退還定金乙節，為被告所否認，自應由原告就
    此有利之事實負舉證責任。雖原告所舉之證人曹高桃到庭証稱：「五月七日傍晚
    六點多有接到張木科之電話，他說公司要七百二十五萬才可以賣」等語，然此與
    証人張木科証稱：「五月七日就有得到公司之同意」等語互有出入，且按原告前
    於九十年四月十五日曾以總價七百萬元之債格向被告預定買受相同之房屋，嗣因
    原告家人對價格有意見而解約，此為兩造所不爭執之事實，則衡情被告應無於原
    告以低於原約定之售價再次訂約時，反提出較第一次約定高之售價之理，故尚難
    認定原告前揭所言屬實。退步言之，縱認原告陳稱被告於五月九日並未同意以議
    定價格出售為可採，然原告自認於簽約未成後之五月十一日將合約書帶回審閱，
    復於九十年六月一日寄發存證信函提出前開五條款要求被告切結證明始願簽約，
    依此情節以觀，可認兩造於五月九日未如期簽約時，已有延期履約之合意，則原
    告主張兩造未能如期訂約，契約已失效力云云，尚無足採。又被告嗣已同意依「
    購屋臨時證明單」議定之價格出售房屋，此為兩造所不爭執之事實，則該契約已
    因條件成就而生效。依前揭說明所示，被告即負有履行簽訂本約之義務。
七、惟本件原告已對被告為解除契約之意思表示，此為兩造所不爭執之事實，所爭執
    者，乃為原告是否有權解約而請求被告返還定金回復原狀？原告主張解除契約，
    無非係以原告提出之上開五條款請求被告書立切結保證，惟未為被告接受為由，
    茲就原告上開主張是否有理審酌如下：
    (1)原告所訂購之「Ｃ七」房屋乙戶，其所記載之售坪「六二‧三九坪」，須以地
      政機關實際核准登記之坪數為準：按兩造簽訂系爭「購屋臨時證明單」時，工
      程尚未完工，故其上記載之坪數六二‧三九坪，乃為預估之坪數，此為當然之
      理；而被告所提出其製作之土地、房屋預定買賣合約書第四條即載明：「賣方
      出售之房屋，其面積以地政機關登記完竣之面積為準‧‧‧」，並約明價款找
      補之標準，符合一般買賣之慣例，故被告製作之契約書內，即已涵蓋被告上開
      請求，被告自不得依此拒絕簽訂本約。
   (2)原告要求買受房地如有抵押權等他項權利存在，應於簽約時排除：然按實務上
     一般建設公司皆向銀行辦理抵押借款，而被告所製之預定買賣契約書第十七條
     已載明本房地如有抵押權等他項權利存在，須於交屋日前完成塗銷，核與業界
     交易習慣相符。且依兩造「購屋臨時證明單」之約定，被告於簽約時，僅須再
     繳交簽約金三十萬元，其餘價款則俟交屋及銀行核撥貸款時再行交付，按本件
     房地之總價為六百七十六萬元，則依上開買賣契約書第十七條房地如有抵押權
     等他項權利存在，須於交屋日前完成塗銷之約定，已足保障原告之權益。是原
     告基此拒絕簽約，顯非有理。
   (3)原告要求：「貸款利率不得高於勞工貸款利率」：惟按貸款乃係由借款人向銀
     行申請辦理，因此放款利率是銀行依借款人條件與銀行基本放款利率為基準而
     訂定，充其量建設公司僅能就貸款成數予以配合，實無法就貸款利率予以承諾
     ，是原告此點要求，亦無理由。
   (4)原告要求：「必須立切結書證明如廣告所示基礎深挖四‧二米耐震力設計高達
     最新建築技術規則百分之一五０」：查上開被告所提之土地、房屋預定買賣合
     約書第二條即明定：「本預售屋之廣告宣傳品及其所記載之建材設備表、本戶
     房屋平面圖視同契約之一部分」，是被告所有房屋之廣告內容均為買賣契約之
     內容，被告就系爭房屋之耐震能力，依約負有擔保之義務，無待書立切結証明
     ，是原告亦不得因此拒絕簽訂契約。
   (5)原告要求：「必須書立切結證明本社區完成按照核准圖說施工及竣工圖使用絕
     無違規施工或違規使用情事」：按該「購屋臨時證明單」乃為預約之性質，契
     約成立後，契約當事人即應受拘束，契約當事人於簽訂本約時，對契約之事項
     雖非不得再予協商，惟解釋上，除對契約之重要事項不能合致外，均應負有依
     約定內容簽訂本約之義務，否則如任一方於簽訂預約後，得任意提出其它條件
     拒絕簽訂本約，則預約顯失其作用。本件被告就原告承購之房屋二樓陽台於施
     作上稍有外推，與核准圖說及竣工圖略有不同之點並無爭執，然按兩造簽訂「
     購屋臨時證明單」時，系爭房屋之主體結構已完成，此為原告所自承，且被告
     繪製之銷售平面圖陽台部分即有外推，則原告就其訂購之房屋二樓陽台有外推
     乙節，應知之甚明。而陽台外推使房屋之室內使用面積加大，對買受者亦非無
     益，原告於簽訂「購屋臨時證明單」時對此並無異議，再加以原告於本院審理
     時陳稱：提出上開條件僅是要確保無加建，並沒有具體指明何部分，只是要確
     保權利云云，即難認此陽台外推部分為契約之重要事項，自不得事後因此拒絕
     履約。而其它部分，原告既未能明確指明被告有何違規施工或違規使用之情，
     且如被告未依規定施工致買受人權利受損，被告本須負瑕疵擔保責任，原告之
     權益非無保障，故原告本項拒絕履約事由，顯無可採。
八、依此，原告以被告未能接受上開提出之五條款為由解除契約（此乃指「購屋臨時
    證明單」之預約），顯乏所據，其主張依民法第二百五十九條之規定請求被告返
    還受領之一百萬元，即無理由。又按民法第二百四十九條第四款所稱「不能履行
    」，係指社會一般觀念已不能履行，即不能依債務之本旨而為給付者而言，至於
    債務人不為履行，則非不能履行。本件被告並非不能履行，亦顯非不可歸責於雙
    方當事人之事由，致不能履行，則原告主張依民法第二百四十九條第四款之規定
    請求被告返還定金，亦無理由。
九、然按依前開兩造簽訂之「購屋臨時證明單」附帶約定第二條：「訂戶者未按本單
    據預定補足日期或預定簽約日期前來補足訂金或簽約時，本單據即失效力，已繳
    定金由賣方沒收」，依上開條文之文意及房屋買賣之實務，應認該定金乃所謂之
    「立約定金」（或謂「猶豫定金」，即在成立契約以前交付之定金，用以擔保契
    約之成立）。亦即買方得不具理由，以定金作為拒絕訂立本約之代價。依此，原
    告自得拒絕簽約，僅所繳之定金，他方得依約沒收。惟須審究者，本件原告繳付
    被告之一百萬元，是否均為定金？按解釋當事人之契約，應以當事人立約當時之
    真意為準，而真意何在，又應以過去事實及其他一切證據資料為判斷之標準，不
    能拘泥文字致失真意。按定金以確保契約之履行為目的，須有被確保之契約存在
    ，定金契約始能存在，係屬從契約。則於當事人交付之定金過高，即非以確保契
    約之履行為目的，此時當事人所交付者已非定金，實係一部先付。本件系爭「購
    屋臨時證明單」上雖記載定金為一百萬元，然本件房屋總價款為六百七十六萬元
    ，此定金顯較一般買賣之慣例高出甚多，被告訴訟代理人於本院陳稱：「‧‧‧
    一般的定金，大約是十萬或二十萬元，都是簽同樣格式的購屋證明單。本件因為
    定金一百萬元，故將後面應繳的款項挪到前面來算。一般不會繳如此高的價錢。
    ‧‧‧」等語（見本院九十一年四月二十三日審理筆錄），是原告所繳之價款，
    其中部分顯為預定買賣價金之一部先付。本院審酌原告於九十年四月十五日曾向
    被告訂購相同房屋，當時約定總價為七百萬元，定金為三十萬元（原告實際先付
    十萬元），有訂購單影本一份在卷可稽，而本件總價金則為六百七十六萬元，參
    諸原告上開陳稱一般的定金，大約是十萬或二十萬元，認本件定金以二十萬元為
    符常情，則原告拒絕履約時，被告於二十萬元內得予沒收。
十、承上，原告交付之價款中，除定金被告得依約沒收外，其餘八十萬元為價金之一
    部先付，惟兩造並未成立買賣契約，則被告收受該款項，即為無法律上之原因而
    受利益，致原告受有損害。又給付無確定期限者，債務人於債權人得請求給付時
    ，經其催告而未為給付，自受催告時起，負遲延責任。其經債權人起訴而送達訴
    狀，與催告有同一之效力。且遲延之債務，以支付金錢為標的者，債權人得請求
    依法定利率計算之遲延利息。民法第二百二十九條第二項、第二百三十三條第一
    項前段定有明文。從而，原告依不當得利之法律關係，請求被告返還所受利益八
    十萬元，及自訴狀繕本送達翌日即九十年七月七日起至清償日止，按法定利率年
    息百分之五計算之利息，為有理由，應予准許。逾上開部分之請求，則無理由，
    應予駁回。
十一、兩造陳明願供擔保，聲請宣告假執行或免為假執行，經核原告勝訴部分，合於
      法律規定，爰分別酌定相當之擔保金額宣告之；原告其餘假執行之聲請，因訴
      之駁回而失所依據，不予准許。
十二、因本案事證已臻明確，兩造其餘主張陳述及所提之證據，核與判決結果不生影
      響，毋庸逐一論述，附此敘明。
據上論結，本件原告之訴為一部為有理由，一部為無理由，依民事訴訟法第七十九條
但書、第三百九十條第二項、第三百九十二條，判決如主文。
中　　　華　　　民　　　國　　九十一　　年　　　五　　　月　　  十  　　日
　　　　　　　　　　　　　　　臺灣台中地方法院民事第一庭
~B法　　　官　吳幸芬
右為正本係照原本作成
如對本判決上訴，須於判決送達後廿日內向本院提出上訴狀
中　　　華　　　民　　　國　　九十一　　年　　　五　　　月　　      　　日
~B法院書記官
